ACORDAO-COMPLETO-2382373

ACÓRDÃO 11380/2019 ATA 39/2019 - SEGUNDA CÂMARA

VISTOS, relatados e discutidos estes autos tomada de contas especial (TCE) instaurada pelo Ministério do Turismo, em desfavor do Sr. Sebastiao Augusto Barbosa Neto, na condição de presidente da Goiás Turismo, gestão 2007-2010, solidariamente, com a Fundação Goiânia Congressos e Eventos, em razão de irregularidades evidenciadas na execução do Convênio 1538/2008 - Siconv 702561, tendo por objeto a promoção do turismo, por meio da realização do evento "Goiânia por inteiro",
ACORDAM os Ministros do Tribunal de Contas da União, reunidos em sessão de 2ª Câmara, ante as razões expostas pelo Relator, em:
	9.1. julgar irregulares, nos termos dos arts. 1º, inciso I, 16, inciso III, alínea "c", § 2º, da Lei 8.443/1992 c/c os arts. 19 e 23, inciso III, da mesma Lei, e com arts. 1º, inciso I, 209, inciso III, 210 e 214, inciso III, do Regimento Interno/TCU, as contas do Sebastião Augusto Barbosa Neto e da Fundação Goiânia Congressos e Eventos, condenando-os, solidariamente, ao pagamento da importância a seguir especificada, atualizada monetariamente e acrescida dos juros de mora, calculadas a partir das datas discriminadas até a data da efetiva quitação do débito, fixando-lhes o prazo de quinze dias, para que comprovem, perante o Tribunal, o recolhimento das referidas quantias aos cofres do Tesouro Nacional, nos termos do art. 23, inciso III, alínea "a", da citada lei;
	DATA DA OCORRÊNCIA 
	VALOR ORIGINAL (R$) 

	1º/6/2009
	150.000,00 (D) 

	31/8/2009
	611,28 (C) 

	9.2. aplicar individualmente ao Sebastião Augusto Barbosa Neto e à Fundação Goiânia Congressos e Eventos a multa prevista no art. 57 da Lei 8.443/1992 c/c o art. 267 do Regimento Interno/TCU, no valor de R$ 25.000,00 (vinte e cinco mil reais) , fixando-lhes o prazo de quinze dias, a contar da notificação, para que comprovem, perante o Tribunal (art. 214, III, alínea "a", do Regimento Interno do TCU) , o recolhimento da dívida aos cofres do Tesouro Nacional, atualizada monetariamente desde a data deste acórdão até a do efetivo recolhimento, se pagas após o vencimento, na forma da legislação em vigor;
	
9.3. autorizar, desde logo, a cobrança judicial da dívida, caso não atendidas as notificações, na forma do disposto no art. 28, inciso II, da Lei nº 8.443/1992;
	9.4. autorizar também, desde logo, se requerido, com fundamento no art. 28, inciso I, da Lei 8.443/1992 c/c o art. 217, §§ 1º e 2º do Regimento Interno/TCU, o parcelamento das dívidas em até 36 parcelas, incidindo sobre cada parcela, corrigida monetariamente, os correspondentes acréscimos legais, fixando- lhe o prazo de quinze dias, a contar do recebimento da notificação, para comprovar perante o Tribunal o recolhimento da primeira parcela, e de trinta dias, a contar da parcela anterior, para comprovar os recolhimentos das demais parcelas, devendo incidir sobre cada valor mensal, atualizado monetariamente, os juros de mora devidos, no caso do débito, na forma prevista na legislação em vigor, alertando os responsáveis de que a falta de comprovação do recolhimento de qualquer parcela importará o vencimento antecipado do saldo devedor, nos termos do § 2º do art. 217 do Regimento Interno deste Tribunal;
	9.5. enviar cópia desta deliberação à Procuradoria da República em Goiás, nos termos do § 3º do art. 16 da Lei 8.443/1992 c/c o § 7º do art. 209 do Regimento Interno do TCU, para adoção das medidas cabíveis;
9.6. enviar cópia desta decisão ao Ministério do Turismo e aos responsáveis, para ciência, informando que a presente deliberação, acompanhada do Relatório e do Voto que a fundamenta, está disponível para a consulta no endereço www.tcu.gov.br/acordaos, além de esclarecer que, caso requerido, o TCU poderá fornecer sem custos as correspondentes cópias, de forma impressa.

Tomada de Contas Especial instaurada  em razão de irregularidades evidenciadas na execução de convênio tendo por objeto a promoção do turismo, por meio da realização do evento "Goiânia por inteiro".

Segunda Câmara

Entidades/órgãos do Governo do Estado de Goiás.

3. Interessados/Responsáveis:
3.1. Interessado: Ministério do Turismo (vinculador) (05.457.283/0001-19)
3.2. Responsáveis: Fundação Goiânia Congressos e Eventos (03.465.702/0001-39); Sebastião Augusto Barbosa Neto (XXX.737.631-XX).

13.1. Ministros presentes: Ana Arraes (Presidente), Augusto Nardes (Relator) e Raimundo Carreiro.
13.2. Ministro-Substituto convocado: Augusto Sherman Cavalcanti.
13.3. Ministros-Substitutos presentes: Marcos Bemquerer Costa e André Luís de Carvalho.

ACORDAO-COMPLETO-2439111

Acórdão 12953/2020 - Segunda Câmara

AUGUSTO NARDES

Adoto como relatório a instrução de mérito elaborada no âmbito da Secretaria de Controle Externo de Tomada de Contas Especial - SecexTCE (peça 69) , que contou com a anuência do escalão gerencial daquela unidade técnica (peças 70 e 71) , e aquiescência do representante do MPTCU (peça 72) :
INTRODUÇÃO
1.	Trata-se de Tomada de Contas Especial instaurada pelo Ministério do Turismo, em desfavor do Sr. Sebastiao Augusto Barbosa Neto, na condição de presidente da Goiás Turismo, gestão 2007-2010, solidariamente, com a Fundação Goiânia Congressos e Eventos, em razão de irregularidades evidenciadas na execução do Convênio 1538/2008 - Siconv 702561 (peça 1, p. 37-54) , tendo por objeto a promoção do turismo, por meio da realização do evento 'Goiânia por inteiro', conforme plano de trabalho (peça 1, p. 12-15) .
HISTÓRICO	
2.	O Convênio 1538/2008 foi firmado no valor total de R$ 180.000,00, sendo R$ 150.000,00, à conta da concedente e R$ 30.000,00, referentes à contrapartida do convenente. Teve vigência de 24/12/2008 a 8/10/2009 (peça 1, p. 42-43, 48-51, 56-57 e 59) . Os recursos foram liberados, por meio da Ordem Bancária 2009OB800615, de 29/5/2009 (peça 1, p. 58) .
3.	A prestação de contas e complementações enviadas por meio dos documentos acostados à peça 12, p. 6-26, peças 13-21, peça 24, p. 5-29, peça 25, peça 26, p. 1-22 e peças 27-33 foram analisadas por meio do Parecer de Análise de Prestação de Contas - Parte Técnica 138/2009 (peça 1,  p. 64-70) , da Nota Técnica de Reanálise-MTur 161/2014 (peça 1, p. 80-84) e do Parecer de Reanálise-MTur 484/2014 (peça 1, p. 89-92) .
4.	Os fundamentos para a instauração da Tomada de Contas Especial, conforme apontado no Parecer de Análise de Prestação de Contas - Parte Técnica 138/2009 (peça 1, p. 64-70) e na Nota Técnica de Reanálise-MTur 161/2014 (peça 1, p. 80-84) , devidamente, sintetizados na instrução antecedente (peça 36) foram:
0. não comprovação da boa e regular aplicação dos recursos do Convênio n. CV-1.538/2008 (Siconv 702561) celebrado entre o Ministério do Turismo e a então Goiás Turismo - Agência Goiana de Turismo, com o objetivo de promover o turismo, por meio da realização do evento 'GOIÂNIA POR INTEIRO', tendo em vista o não atendimento satisfatório à comprovação documental exigida pelos pareceres do MTur (Parecer de Análise de Prestação de Contas - Parte Técnica n. 138/2009, de 18/12/2009; Nota Técnica de Reanálise-MTur n. 161/2014, de 3/2/2014) ;
0. ausência, na prestação de contas, da discriminação de outros recursos que concorreram para a realização do mesmo evento e respectiva destinação comprovada (a exemplo dos seguintes: Sebrae (R$ 35.000,00) ; CDL (R$ 15.000,00; Ministério do Turismo/ ICBC (R$150.000,00) ; Goiás Turismo/ Governo do Estado de Goiás (R$ 200.000,00) ; Prefeitura de Goiânia (R$ 50.000,00) ; Universidade Católica de Goiás (R$ 40.000,00) , etc.) ;
0. celebração de contrato para a prestação de serviço da divulgação e lançamento do objeto do convênio em questão com a Fundação Goiânia Congressos e Eventos, CNPJ 03.465.702/0001-39 (cujo nome fantasia é Fundação Goiânia Convention & Visitors Bureau) , no valor de R$ 180.000,00, mediante dispensa de licitação, com fulcro no art. 24, inciso XIII, da Lei 8.666/93, tendo em vista que a entidade não preenche os requisitos exigidos por essa fundamentação legal.
0. conduta irregular atribuída à Fundação Goiânia Congressos e Eventos, CNPJ 03.465.702/0001-39: 
a.3. 	concorreu para a ocorrência do débito, uma vez que restou comprovada a sua contratação para promover o evento, razão pela qual se encontra obrigada a apresentar elementos suficientes para comprovar integralmente as atividades desempenhadas na execução das despesas suportadas pelo Convênio n. CV-1.538/2008 (Siconv 702561) celebrado entre o Ministério do Turismo e a então Goiás Turismo - Agência Goiana de Turismo, com o objetivo de promover o turismo, por meio da realização do evento 'GOIÂNIA POR INTEIRO'.
5.	Por meio dos Ofícios 1443 e 1444/CGCV/SPOA/SE/MTur, constantes da peça 1, p. 93-95, o Ministério do Turismo notificou os responsáveis da reprovação das contas e da necessidade de devolução integral dos recursos. Nos autos, constam os avisos de recebimentos correspondentes (peça 1, p. 105) . Verificou-se que as justificativas apresentadas pelo gestor do convênio, Sr. Sebastião Augusto Barbosa Neto foram rejeitadas (peça 1, p. 106-124 e 141) .
6.	Cumpre registrar que a Agência Goiana de Turismo informou ao órgão instaurador da impossibilidade de apresentação de novos documentos que infirmassem o juízo já feito pelo Ministério do Turismo a respeito da prestação de contas do ajuste sob exame. Aduzindo, em adição, que havia ajuizado ação de improbidade administrativa contra o ex-gestor e formulado pedido para que fosse instaurada a tomada de contas especial, com vistas à exclusão da entidade convenente da condição de inadimplente (peça 1, p. 125-139) .
7.	Diante da reprovação da prestação de contas do convênio sob exame e da não devolução dos recursos repassados, instaurou-se a tomada de contas especial. Com efeito, no Relatório de TCE 66/2015 (peça 1, p. 163-167) , o tomador de contas concluiu que o prejuízo importaria no valor histórico de R$ 150.000,00, imputando-se a responsabilidade ao Sr. Sebastião Augusto Barbosa Neto, presidente da entidade convenente à época da execução do Convênio 1538/2008, solidariamente, com a Goiás Turismo - Agência Estadual de Turismo, em razão da ocorrência de irregularidades na execução do referido ajuste (peça 1, p. 175) .
8.	O Relatório de Auditoria 994/2015 da Controladoria Geral da União (peça 1, p. 191-194) também chegou às mesmas conclusões. Após serem emitidos o Certificado de Auditoria, o Parecer do Dirigente (peça 1, p. 195-196) e o Pronunciamento Ministerial (peça 1, p. 203) , o processo foi remetido a esse Tribunal.
9.	Na instrução antecedente (peça 36) , analisando-se os documentos nos autos, concluiu-se pela necessidade de realização de citação solidária do Sr. Sebastiao Augusto Barbosa Neto e da Fundação Goiânia Congressos e Eventos:
Ocorrências: 
a) não comprovação da boa e regular aplicação dos recursos do Convênio n. CV-1.538/2008 (Siconv 702561) celebrado entre o Ministério do Turismo e a então Goiás Turismo - Agência Goiana de Turismo, com o objetivo de promover o turismo, por meio da realização do evento 'GOIÂNIA POR INTEIRO', tendo em vista o não atendimento satisfatório à comprovação documental exigida pelos pareceres do MTur (Parecer de Análise de Prestação de Contas - Parte Técnica n. 138/2009, de 18/12/2009; Nota Técnica de Reanálise-MTur n. 161/2014, de 3/2/2014) ;
b) ausência, na prestação de contas, da discriminação de outros recursos que concorreram para a realização do mesmo evento e respectiva destinação comprovada (a exemplo dos seguintes: Sebrae (R$ 35.000,00) ; CDL (R$ 15.000,00; Ministério do Turismo/ ICBC (R$150.000,00) ; Goiás Turismo/ Governo do Estado de Goiás (R$ 200.000,00) ; Prefeitura de Goiânia (R$ 50.000,00) ; Universidade Católica de Goiás (R$ 40.000,00) , etc.) ;
c) celebração de contrato para a prestação de serviço da divulgação e lançamento do objeto do convênio em questão com a Fundação Goiânia Congressos e Eventos, CNPJ 03.465.702/0001-39 (cujo nome fantasia é Fundação Goiânia Convention & Visitors Bureau) , no valor de R$ 180.000,00, mediante dispensa de licitação, com fulcro no art. 24, inciso XIII, da Lei 8.666/93, tendo em vista que a entidade não preenche os requisitos exigidos por essa fundamentação legal.
Débito:
	DATA DA OCORRÊNCIA 
	VALOR ORIGINAL (R$) 

	1º/6/2009
	150.000,00 (D) 

	31/8/2009
	611,28 (C) 

	                      Valor atualizado do débito em 1º/9/2016: R$ 238.357,91.
Responsáveis: Sr. Sebastiao Augusto Barbosa Neto (CPF XXX.737.631-XX) , presidente da Goiás Turismo à época dos fatos e Fundação Goiânia Congressos e Eventos (CNPJ 03.465.702/0001-39) .
Condutas: 
a) não comprovar a boa e regular aplicação dos recursos do Convênio 1538/2008 (Siconv 702561) celebrado entre o Ministério do Turismo e a então Goiás Turismo - Agência Goiana de Turismo, com o objetivo de promover o turismo, por meio da realização do evento 'GOIÂNIA POR INTEIRO', tendo em vista o não atendimento satisfatório à comprovação documental exigida pelos pareceres do MTur (Parecer de Análise de Prestação de Contas - Parte Técnica 138/2009, de 18/12/2009; Nota Técnica de Reanálise-MTur 161/2014, de 3/2/2014) ;
b) omitir, na prestação de contas, a discriminação de outros recursos que concorreram para a realização do mesmo evento e respectiva destinação comprovada (a exemplo dos seguintes: Sebrae (R$ 35.000,00) ; CDL (R$ 15.000,00; Ministério do Turismo/ ICBC (R$150.000,00) ; Goiás Turismo/ Governo do Estado de Goiás (R$ 200.000,00) ; Prefeitura de Goiânia (R$ 50.000,00) ; Universidade Católica de Goiás (R$ 40.000,00) , etc.) ;
c) celebrar contrato para a prestação de serviço da divulgação e lançamento do objeto do convênio em questão com a Fundação Goiânia Congressos e Eventos, CNPJ 03.465.702/0001-39 (cujo nome fantasia é Fundação Goiânia Convention & Visitors Bureau) , no valor de R$ 180.000,00, mediante dispensa de licitação, com fulcro no art. 24, inciso XIII, da Lei 8.666/93, tendo em vista que a entidade não preenche os requisitos exigidos por essa fundamentação legal.
10.	Em cumprimento ao pronunciamento da unidade (peça 37) , as citações foram promovidas, conforme quadro abaixo:
	Responsáveis
		Comunicações
	Avisos de Recebimento (AR) 
	OBS

	Sebastiao Augusto Barbosa Neto
	Ofício 1131/2016-TCU/Secex-PR
	peça 43
	26/10/2018
	peça 44
	Assinado

	Fundação Goiânia Congressos e Eventos
	Ofício 1130/2016-TCU/Secex-PR
	peça 42
	27/10/2016
	peça 47
	Assinado

11.	A Fundação Goiânia Congressos e Eventos solicitou, por meio de advogado devidamente constituído nos autos (peça 45) , prorrogação de prazo por trinta dias para apresentação de defesa (peça 46) , tendo apresentado suas alegações de defesa à peça 58.
12.	Poe seu turno, o Sr. Sebastiao Augusto Barbosa Neto solicitou, por meio de advogado devidamente constituído nos autos (peça 48) , cópia integral do processo (peça 50) e prorrogação de prazo para apresentação de defesa (peça 51) , as quais foram autorizadas, por meio dos despachos às peças 53 e 55 (dilação de 15 dias no prazo) , tendo apresentado suas alegações de defesa à peça 59.
EXAME TÉCNICO
13.	Passa-se a seguir a descrever cada argumento apresentado nas alegações de defesa dos responsáveis, seguido de suas respectivas análises:
Alegações de defesa apresentadas pela Fundação Goiânia Congressos e Eventos (peça 58) :
Argumento
14.	A análise da legalidade da contratação estava a cargo exclusivamente da Goiás Turismo - Agência Estadual de Turismo, não havendo poder de decisão conferidos à Fundação Goiânia Congressos e Eventos.
Análise
15.	Apesar de não possuir os requisitos exigidos em lei, a Fundação foi contratada, mediante dispensa de licitação, com fundamento no art. 24, inciso XIII, da Lei 8.666/1993, frustrando a amplitude da concorrência e inviabilizando eventual oferta de proposta mais econômica para a Administração Pública.
16.	Ademais, a Fundação Goiânia Congressos e Eventos concorreu para a materialização do débito, na medida em que restou comprovada a sua subcontratação integral para promover o evento, razão pela qual se encontra obrigada a apresentar elementos suficientes para comprovar as atividades por ela desempenhadas.
17.	Nessa linha tem decidido esta Corte de Contas em casos análogos, conforme as razões expostas no Voto do ministro José Múcio Monteiro condutor do Acórdão 1632/2015-TCU-Primeira Câmara:
9. Quanto à empresa contratada, que foi especificamente remunerada para promover o evento, esperava-se que ela fosse capaz de apresentar documentos mais sólidos, suficientes para comprovar as atividades por ela desempenhadas, a exemplo de contratos com terceiros (especialmente com as bandas que teriam sido, supostamente, por ela subcontratadas) ou recibos/notas fiscais, mas nenhum desses elementos foi apresentado. Como consequência, não há como afastar a hipótese de não execução dos serviços contratados, razão pela qual a empresa responde solidariamente pelo débito.
18.	Sobre a responsabilização de agente privado por dano ao erário, os artigos 4º e 5º da Lei 8.443/1992 estabelecem que o Tribunal de Contas da União tem jurisdição própria e privativa, sobre as pessoas e matérias sujeitas à sua competência, abrangendo todos os responsáveis pela aplicação de quaisquer recursos repassados pela União.
19.	Já o §2° do art. 16 da mesma lei determina que o Tribunal, ao julgar irregulares as contas, deve fixar a responsabilidade solidária do agente público que praticou o ato irregular e do terceiro que, como contratante ou parte interessada na prática do mesmo ato, de qualquer modo haja concorrido para o cometimento do dano apurado.
20.	No caso vertente, em que a obrigação foi assumida entre a Fundação Goiânia Congressos e Eventos e a Goiás Turismo - Agência Estadual de Turismo, resta claro que a Fundação constitui-se no terceiro mencionado no artigo 16 da Lei 8.443/1992, razão pela qual deve responder solidariamente pelo dano ao erário oriundo da não comprovação da execução do evento conveniado.
21.	Portanto, as alegações de defesa não devem ser acolhidas.
Argumento
22.	A Fundação não participou formalmente da prestação de contas apresentada pela Goiás Turismo - Agência Estadual de Turismo. Portanto, não há omissão da entidade defendente na prestação de contas ao Ministério do Turismo.
Análise
23.	Apesar do Convênio 1538/2008 ter sido celebrado entre o Ministério do Turismo e a Goiás Turismo - Agência Estadual de Turismo, fato é que a entidade convenente repassou integralmente à Fundação Goiânia Congressos e Eventos os recursos federais repassados, bem como a execução do respectivo objeto, de modo que a referida Fundação foi quem geriu efetivamente os recursos. Portanto, cabe a defendente a apresentação de documentos imprescindíveis à avaliação da execução financeira e o exame da formação do necessário vínculo de causalidade entre os recursos federais repassados e a efetiva realização das ações de qualificação do Programa objeto do ajuste em tela.
24.	Dessa forma, as alegações de defesa não devem ser acolhidas.
Argumento
25.	O Sr. Newton Emerson Pereira, atual gestor da Fundação Goiânia Congressos e Eventos, deve ser afastado do polo passivo desta TCE, devendo ser citado o Sr. Nazir, presidente e gestor responsável da Fundação à época do convênio.
Análise
26.	A citação para apresentação de alegações de defesa foi, de acordo com o Ofício 1130/2016-TCU/Secex-PR (peça 42) , endereçada à Fundação Goiânia Congressos e Eventos, cuja responsabilidade solidária lhe foi imputada em razão da sua obrigatoriedade de apresentar elementos suficientes para comprovar integralmente as atividades desempenhadas na execução das despesas suportadas pelo Convênio 1538/2008. Portanto, cabe o chamamento aos autos da pessoa jurídica de direito privado para apresentação de defesa, pois não se está imputando responsabilidade solidária aos seus dirigentes.
27.	Dessa forma, as alegações de defesa não devem ser acolhidas.
Argumento
28.	Não há qualquer modalidade de desvio de dinheiro ou prática que resultasse em dano ao erário, porque o evento ocorreu com as devidas comprovações que estão à disposição do Ministério do Turismo e do TCU.
Análise
29.	Apesar dos indícios de execução física do objeto do Convênio 1538/2008, fato é que não há comprovação de que os recursos para a consecução da obra advieram integralmente do convênio sob análise, haja vista que a própria entidade convenente informou que ocorreu o aporte de diversos recursos financeiros para a realização do evento, sem, contudo, discriminar qual foi a destinação conferida a esses valores (peça 30, p. 24) :
Recursos oriundos deste projeto (Proposta 017859/2008, Convênio 702561/2008) : Ministério do Turismo/ Goiás Turismo (R$ 180.000,00) ;
Recursos oriundos de outras fontes e parceiros: Sebrae (R$ 35.000,00) ; CDL (R$ 15.000,00; Ministério do Turismo/ ICBC (R$150.000,00) ; Goiás Turismo/ Governo do Estado de Goiás (R$ 200.000,00) ; Prefeitura de Goiânia (R$ 50.000,00) ; Universidade Católica de Goiás (R$ 40.000,00) ; 
Apoio: Jaime Câmara, Net e RBC (descontos em mídia) .
30.	Os patrocínios havidos não foram mencionados no plano de trabalho, bem como não foram contabilizados na prestação de contas, evidenciando irregularidades graves que contrariam dispositivos da norma de convênios (artigos 15, inciso III, da Portaria Interministerial 127/2008 e 19, III, 54, caput, e 72, § 2º, da Portaria Interministerial 507/2011) .
31.	Diante desses fatos, percebe-se que a realização do evento ensejou a celebração de parcerias e/ou patrocínio entre a Fundação e entidades da sociedade civil que resultou no aporte de recursos e vantagens. Contudo, os critérios para repasses financeiros ou de descontos não restaram devidamente demonstrados pelos responsáveis, tampouco, foram revertidos para a consecução do objeto do convênio ou recolhido aos cofres do Tesouro Nacional.
32.	Nesse sentido, a jurisprudência desta Corte de Contas resta consolidada no sentido de que a mera execução física do objeto ou de parte dele, por si só, não comprova que os recursos foram aplicados corretamente, cabendo ao responsável demonstrar o nexo causal entre os recursos que lhe foram repassados e os documentos de despesas referentes à execução.
33.	Esse entendimento fundamenta-se no dever de prestar contas, previsto no parágrafo único do art. 70 da Constituição Federal, bem como em outros normativos infraconstitucionais, como o Decreto- Lei 200/1967 e a Portaria Interministerial-MP/MF/MCT 127/2008, conforme estabelecido nos Acórdão 2436/2009-TCU-Plenário, 426/2010-TCU-1ª Câmara, 3.501/2010-TCU e 3.808/2010-TCU, ambos da 2ª Câmara.
34.	Demais disso, cabe registrar que, no âmbito deste Tribunal, a não comprovação da arrecadação de outros recursos alheios ao convênio, bem assim a não destinação para a consecução do objeto conveniado ou não recolhimento à conta do Tesouro Nacional, por si só, já justifica a imputação do dano pelo valor total dos recursos repassados ao convenente. 
35.	Nessa linha, cita-se o entendimento registrado nas propostas de deliberação que acompanham os Acórdão 96/2008-TCU-Plenário, de relatoria do Ministro Benjamim Zymler, 6036/2015-TCU-2ª Câmara, de relatoria do Ministro-Substituto Marcos Bemquerer Costa, e 7246/2016 - 1ª Câmara, de relatoria do Ministro Weder de Oliveira.
36.	Portanto, as alegações de defesa apresentadas não devem ser acolhidas.
Argumento
37.	Toda documentação enviada em anexo à defesa é de organização exclusiva interna da entidade, com vistas à comprovação dos valores questionados. 	A entidade enviou os seguintes documentos anexos à sua defesa: 1. Cópias do livro razão da entidade, com identificação de todas as Notas Fiscais e respectiva origem de despesas; 2. Comprovante da realização dos eventos, com identificação da empresa contratada, conforme Plano de Trabalho; 3. Pl's (pedidos de inserção de mídia) emitidas pelas empresas partícipes do projeto como fornecedores dos serviços constantes no Plano de Trabalho. 4. Outros documentos relacionados aos gastos e execução do projeto.
Análise
38.	Passando em revista os elementos carreados aos autos pela entidade (elementos não digitalizáveis anexos à peça 58) , não se localizou documentos capazes de elidir a imputação de responsabilidade à Fundação, no que concerne às irregularidades evidenciadas no Parecer de Análise de Prestação de Contas - Parte Técnica 138/2009 (peça 1, p. 64-70) e na Nota Técnica de Reanálise-MTur 161/2014 (peça 1, p. 80-84) , tampouco, a justificativas para dispensa da licitação, ou ainda, à discriminação dos outros recursos que concorreram para a realização do objeto do Convênio 1538/2008 e a respectiva destinação dada aos mesmos. Portanto, as alegações de defesa não devem ser acolhidas.
Argumento
39. 	Os gestores da Fundação possuem pouca discricionariedade na gestão dos gastos da entidade fora dos padrões estabelecidos pelo estatuto vigente, haja vista a rigorosa fiscalização realizada pelo Ministério Público de Goiás.
40. 	A previsão estatutária acerca dos gastos e da contabilidade é rígida.
Análise
41.	A alegada rigidez estatutária ou a pouca discricionariedade dos gestores não afasta a responsabilidade nem exime a entidade de comprovar a boa e regular aplicação dos recursos públicos por ela recebidos, o qual não logrou desincumbir-se nesta etapa processual de apresentação de defesa, haja vista que subsistem as irregularidades que lhe foram imputadas.
42.	Portanto, as alegações de defesa não devem ser acolhidas.
Argumento
21.	A Fundação foi prejudicada pela exiguidade de tempo para apresentação de defesa e pelo longo período decorrente desde a realização do evento.
43.	A Fundação está em processo de extinção das atividades, porque o quadro de sócios mantenedores vêm diminuindo gradualmente e os recursos financeiros para sua manutenção eram originários de receitas privadas.
Análise
44.	Em que pese o argumento de pouco tempo para apresentação de defesa, fato é que a Fundação encaminhou, conforme o Sistema e-tcu, suas alegações de defesa, em 28/11/2016, e, desde então, passados quase três anos, não logrou complementar seus argumentos com eventuais elementos comprobatórios. 
45.	De igual forma, a eventual extinção da Fundação não a exime da responsabilidade por prestar contas dos recursos públicos federais recebidos para prestação de serviços.
46.	Portanto, suas alegações de defesa não devem ser acolhidas.
Alegações de defesa apresentadas pelo Sr. Sebastiao Augusto Barbosa Neto (peça 59) :
Argumento
47.	As falhas na condução do evento e na prestação de contas têm natureza eminentemente formais, o que não enseja a imputação do débito, uma vez que não foi comprometida a finalidade social do convênio, conforme decidido pelo TCU no Acórdão 3559/2006-TCU-Primeira Câmara, tampouco, cabe responsabilizar o gestor por falhas técnicas, consoante decidido no Acórdão 183/2016-TCU-Plenário.
48.	Não há dúvidas de que o evento aconteceu e que os serviços contratados foram efetivamente prestados, demonstrando que foi regular a aplicação dos recursos oriundos do Convênio objeto desta TCE.
Análise
49.	As irregularidades imputadas ao responsável, ao contrário do alegado por sua defesa, não têm natureza formal, porquanto sua evidenciação constitui óbice à comprovação do nexo causal entre as despesas realizadas e os recursos federais repassados por força do ajuste, justificando a imputação de débito. 
50.	Passando em revista o Acórdão 3559/2006-TCU-Primeira Câmara, trazido a lume pela defesa do responsável, verifica-se, pela simples leitura do Sumário que as irregularidades lá apuradas não são coincidentes com aquelas evidenciadas no caso em epígrafe, porquanto aqui se trata de imputação de débito, em razão da não comprovação de liame entre os recursos repassados e as despesas realizadas, não se mostrando adequado caracterizar essas irregularidades como atos meramente formais. Com efeito, segue abaixo excerto do referido Sumário:
TOMADA DE CONTAS. FALHAS DE NATUREZA FORMAL DE QUE NÃO RESULTOU DANO AO ERÁRIO. CONTAS REGULARES COM RESSALVAS. 1. Julgam-se regulares com ressalvas as contas dos responsáveis em decorrência da prática de impropriedades de natureza formal de que não resultou dano ao erário. 2. A constatação de impropriedades enseja a expedição de recomendações e determinações ao órgão ou entidade jurisdicionado, para a averiguação de cumprimento nas próximas contas anuais, com o conseqüente arquivamento do processo.
51.	De igual forma, o teor do Acórdão 183/2016-TCU-Plenário também não se aplica ao caso vertente, isso porque, de acordo com o Voto condutor da sobredita decisão, a responsabilidade do ex-prefeito foi afastada por se entender que as irregularidades apuradas eram complexas, dificultando sua percepção por uma pessoa leiga. Senão vejamos:
Lembro que as irregularidades que comprometeram a integridade da obra são eminentemente técnicas e de difícil percepção por um leigo, como a construção do reservatório de água em altura abaixo da especificada, comprometendo todo o sistema de hidrantes do hospital, instalação de reservatório subterrâneo de água com capacidade inferior à originalmente estimada, execução do telhado com telhas de qualidade inferior, ausência de cobertura de policarbonato, execução de pé direito do hospital abaixo do contratado.
52.	No caso sob exame, diferentemente da decisão supramencionada, não restou exigidos do responsável conhecimento eminentemente técnico, porquanto lhe caberia consignar na prestação de contas, por exemplo, a destinação conferida a cada um dos recursos recebidos para realização do objeto do ajuste em exame, de forma a comprovar que o evento foi efetivamente custeado com os recursos federais transferidos.
53.	De igual modo, não se requer conhecimentos estritamente técnicos e de difícil percepção por um leigo o fato de não dispensar uma licitação com base em critérios não preenchidos pela entidade contratada. Com efeito, cabe trazer a lume a redação do art. 24, inciso XIII, da Lei 8.666/1993, de forma a se demonstrar que a Fundação Goiânia Congressos e Eventos não se enquadra no dispositivo abaixo reproduzido: 
Art. 24.  É dispensável a licitação: 
 (...) 
XIII - na contratação de instituição brasileira incumbida regimental ou estatutariamente da pesquisa, do ensino ou do desenvolvimento institucional, ou de instituição dedicada à recuperação social do preso, desde que a contratada detenha inquestionável reputação ético-profissional e não tenha fins lucrativos. 
54.	Aliás, a observância obrigatória desse dispositivo foi inclusive consignada no instrumento de convênio em que o responsável fora o signatário, conforme fixado nas alíneas 'h' e 'i' da cláusula terceira, inciso II (peça 1, p. 40) .
55.	Portanto, as alegações de defesa não devem ser acolhidas.
Argumento
56.	Por questões políticas, não houve interesse da gestão posterior à sua em prestar as informações requisitadas a contento ao Ministério do Turismo.
Análise
57.	Nas prestações de contas, incumbe ao gestor o ônus de provar o bom e regular emprego dos recursos públicos nos fins previamente colimados pela legislação. A aplicação das verbas públicas deverá ocorrer de acordo com as instruções normativas da Secretaria do Tesouro Nacional, no Decreto 93.872/1986, na Lei 8.666/1993 e com as demais normas de administração financeira e orçamentária. 
58.	Aliás, esse é o comando assentado no art. 70, parágrafo único, da Constituição Federal, e no art. 93 do Decreto-lei 200/1967, o qual dispõe que: 'quem quer que utilize dinheiros públicos terá de justificar seu bom e regular emprego na conformidade das leis, regulamentos e normas emanadas das autoridades competentes'.
59.	Portanto, a responsabilidade do ex-gestor decorre da gestão dos recursos públicos, não cabendo à gestão subsequente desincumbir-se desse ônus.
60. 	Dessa forma, as alegações de defesa não merecem acolhimento.
Argumento
61.	As irregularidades formais apontadas pelas áreas técnicas do Ministério do Turismo não têm o condão de desqualificar o evento, pois em momento algum se levantou dúvida sobre a sua realização positiva e os seus benefícios para o Estado de Goiás.
Análise
62.	Consoante já consignado alhures nesta instrução, as irregularidades evidenciadas neste processo não possuem natureza apenas formal, haja vista a caracterização de dano ao erário. De igual forma, a execução física do objeto não comprova, por si só, o emprego regular dos recursos públicos, pois não restou demonstrado que os recursos advieram integralmente do convênio sob exame, uma vez que a própria entidade convenente informou que ocorreu o aporte de diversos recursos financeiros para a realização do evento, sem, todavia, discriminar qual foi a destinação desses valores no âmbito do evento objeto do ajuste em comento (peça 30, p. 24) .
63.	Nesse sentido, a jurisprudência desta Corte de Contas resta consolidada no sentido de que a mera execução física do objeto ou de parte dele, por si só, não comprova que os recursos foram aplicados corretamente, cabendo ao responsável demonstrar o nexo causal entre os recursos que lhe foram repassados e os documentos de despesas referentes à execução dos serviços.
64.	Esse entendimento fundamenta-se no dever de prestar contas, previsto no parágrafo único do art. 70 da Constituição Federal, bem como em outros normativos infraconstitucionais, como o Decreto- Lei 200/1967 e a Portaria Interministerial-MP/MF/MCT 127/2008, consoante preconizado nos Acórdão 2436/2009-TCU-Plenário, 426/2010-TCU-1ª Câmara, 3.501/2010-TCU e 3.808/2010-TCU, ambos da 2ª Câmara.
65.	Demais disso, cabe registrar que, no âmbito deste Tribunal, a não comprovação da arrecadação de outros recursos alheios ao convênio, bem assim a não destinação para a consecução do objeto conveniado ou não recolhimento à conta do Tesouro Nacional, por si só, já justifica a imputação do dano pelo valor total dos recursos repassados ao convenente. 
66.	Nessa linha, cita-se o entendimento registrado nas propostas de deliberação que acompanham os Acórdão 96/2008-TCU-Plenário, de relatoria do Ministro Benjamim Zymler, 6036/2015-TCU-2ª Câmara, de relatoria do Ministro-Substituto Marcos Bemquerer Costa, e 7246/2016 - 1ª Câmara, de relatoria do Ministro Weder de Oliveira.
67.	Portanto, as alegações de defesa apresentadas não devem ser acolhidas.
Argumento
68.	A fragilidade da imputação já foi examinada, em sede preliminar, pelo Tribunal de Justiça de Goiás. 
Análise
69.	Em que a defesa não citar qual teria sido o número do processo em que fora reconhecida judicialmente a fragilidade da imputação ao responsável, fato é que em pesquisa na rede mundial de computadores, realizada em 6/9/2019: https://www.radaroficial.com.br/q/?q=28639-29.2012.8.09.0051&_b_p, localizou-se apenas o Processo 28639-29.2012.8.09.0051 (peça 67) , que teve como objeto Ação de Improbidade Administrativa ajuizada pelo Município de Goiânia, em que o Sr. Sebastião figurou, dentre outros requeridos, no polo passivo da referida ação.
70.	Não foi possível acessar as peças processuais para constatar se o objeto da supramencionada ação correspondia ao objeto do presente processo. De qualquer forma, a referida decisão não socorre o responsável para afastar sua responsabilidade pelo dano ao erário ora examinada. Isso porque, como a própria defesa ressaltou, a ação judicial teria sido proferida apenas em sede preliminar, não produzindo efeitos definitivos. 
71.	Além disso, qualquer que seja o desiderato da referida ação de improbidade, a Lei Orgânica do TCU não requer vinculação necessária entre o julgamento pela regularidade das contas do Sr. Sebastião Augusto Barbosa Neto nestes autos com supostos atos de improbidade administrativa, eventualmente, por ele praticados. É certo que estes, em determinadas situações, podem dar ensejo ao julgamento pela irregularidade das contas, contudo não há amparo legal para condicionar a existência de um ao outro. Nessa linha, há diversos entendimentos do TCU:
A independência entre as instâncias permite que uma mesma conduta seja valorada de forma diversa, em ações de natureza penal, civil e administrativa. A ação por improbidade administrativa, de natureza civil, não vincula o juízo de valor formado na seara administrativa. Apenas a sentença absolutória no juízo penal fundada no reconhecimento da inexistência material do fato tem habilidade para repercutir no TCU e afastar a imposição de obrigações e sanções de natureza administrativa'.  (Acórdão 344/2015-TCU-Plenário, relator Ministro Walton Alencar Rodrigues) .
Não há amparo legal para condicionar o julgamento pela irregularidade de contas à ocorrência de ato de improbidade administrativa'.  (Acórdão 1881/2014-TCU-Segunda Câmara, relator José Jorge) .
As instâncias civil, penal e administrativa são independentes, de forma que a existência de ação judicial contra o responsável não representa óbice ao andamento do processo no TCU. Na hipótese de o responsável também ser condenado no processo judicial e já ter quitado o débito, basta que apresente os documentos comprobatórios da quitação na esfera administrativa e vice-versa, o que afasta a possibilidade de pagamento em duplicidade da dívida'. (Acórdão 3081/2009-TCU-Primeira Câmara, relator Ministro Augusto Nardes) .
72.	Por fim, cabe trazer a lume doutrina do Excelentíssimo Sr. Ministro Benjamin Zymler:
Em conclusão: a menos da existência de sentença de absolvição criminal transitada em julgado, que negue a autoria ou a existência do fato jurídico, a instância administrativa é independente da judicial, não devendo o processo no TCU ser suspenso em face, tão-só, da existência de processo criminal ou processo civil. As questões prejudiciais que venham a surgir no desenrolar do processo administrativo do TCU deverão, em regra, ser resolvidas no âmbito administrativo (in Direito Administrativo e Controle, Belo Horizonte: Editora Fórum, 2005, p. 480) .
73.	Em face de todo exposto, pugna-se pelo não acolhimento das alegações de defesa.
Argumento
74.	A compilação dos documentos comprobatórios ficou praticamente impossibilitada pelo ocasional extravio do processo junto à Agência Goiânia.
Análise
75.	A defesa apresentada pelo responsável não se fez acompanhar da comprovação do suposto extravio de documentos, tampouco, de eventual solicitação de elementos de prova junto à Agência Goiânia. Além disso, não restou demonstrado qual documentação seria utilizada com instrumento de comprovação. Dessa forma, as alegações de defesa apresentadas não devem ser acolhidas.
Argumento
76.	A gestão do responsável sempre foi pautada pela transparência e pela legalidade, inexistindo motivo para se questionar a sua boa-fé no trato da coisa pública como um todo, em especial na execução do convênio.
Análise
77.	A boa-fé do responsável deve ser objetivamente analisada e provada no caso concreto, considerando-se a prática efetiva e as consequências de determinado ato à luz de um modelo de conduta comum do homem médio.
78.	Com efeito, no tocante à alegação de boa-fé, cabe destacar que no âmbito do TCU, é considerado de boa-fé o responsável que, embora tenha concorrido para o dano ao erário ou outra irregularidade, seguiu as normas pertinentes, os preceitos e os princípios do direito. A análise, portanto, é feita sob o ponto de vista objetivo, sem que seja necessária a comprovação de má-fé (dolo) , mas apenas da ausência de boa-fé objetiva (Acórdão 8987/2018-TCU-Primeira Câmara) .
79.	Contudo, no caso concreto, não há elementos que afastem a conclusão de que o responsável pela entidade convenente não se pautou com o cuidado exigível de uma pessoa prudente e de discernimento, que deveria ter atuado de forma compatível com os preceitos e os princípios do direito público. Assim, não se vislumbra, nos autos, elementos que permitam outra convicção.
80.	Relativamente a esse aspecto, o Plenário desta Casa sedimentou entendimento de que quando se trata de processos atinentes ao exercício do controle financeiro da Administração Pública, tais como o que ora se examina, a boa-fé não pode ser presumida, devendo ser demonstrada e comprovada a partir dos elementos que integram os autos.
81.	Tal interpretação decorre da compreensão de que, relativamente à fiscalização dos gastos públicos, privilegia-se a inversão do ônus da prova, pois cabe ao gestor comprovar a boa aplicação dos dinheiros e valores públicos sob sua responsabilidade.
82.	Nesse contexto, e após exame de toda a documentação carreada aos autos, não há como se vislumbrar a boa-fé na conduta do responsável. Com efeito, não alcançou o gestor o intento de comprovar a aplicação de parte dos recursos que lhe foram confiados, restringindo-se a apresentar justificativas improcedentes e incapazes de elidir a irregularidade cometida.
83.	São nesse sentido os Acórdãos 203/2010-TCU, 276/2010-TCU, 621/2010-TCU, 860/2009-TCU, 1.157/2008-TCU, 1.223/2008-TCU, 1.322/2007-TCU - todos do Plenário; 1.495/2007-TCU, 337/2007-TCU, 3.975/2010-TCU - todos da 1ª Câmara; e 1.921/2011-TCU e 1.007/2008-TCU- ambos da 2ª Câmara, entre outros.
84.	Desse modo, as alegações de defesa não devem ser acolhidas.
Argumento
85.	Relativamente à ressalva do subitem 17.2, do Pronunciamento da Subunidade, sobre os 'atestos' de cada uma das emissoras, a nota fiscal emitida pela empresa Netmídia, onde estão lançados os valores pagos a título de comissão pela veiculação em cada uma das rádios, somada ao Spot apresentado e às notas fiscais de cada emissora, todas de 2009, dão a certeza de que os serviços foram prestados e o conteúdo do Spot foi veiculado. A ausência dos 'atestos', nestas circunstâncias, deve ser superada.
Análise
86.	Compulsando os autos, verificou-se informação no sentido de as mídias de rádio foram inseridas nas emissoras Rádio CBN Brasília, Rádio Executiva de Brasília, Rádio Sete Colinas - Uberaba-MG, Rádio Oi - Uberlândia-MG, Rádio Tropical - FM Caldas Novas, Rádio Sucesso de Catalão - GO, Rádio Araguaia - Goiânia, Radio Paranaíba - Itumbiara-GO, Rádio Comunicativa - Jataí-GO e Rádio 96 FM - Rio Verde (peça 28, p. 6) . Apresenta mapa de inserções com atesto à peça 29, p. 18, até a peça 30, p. 12.
87.	O atesto foi realizado pela Fundação Goiânia Congressos e Eventos (CNPJ 03.465.702/0001-39) , entidade contratada pela convenente (Goiás Turismo) . Não foi efetuado, portanto, pela gerência de cada emissora de rádio, conforme solicitou o Ministério do Turismo. 
88.	Além disso, verificou-se que esses documentos foram todos emitidos em 8/5/2014, portanto, foram produzidos somente após a diligência feita pelo Ministério do Turismo, sabendo-se que o objeto do convênio transcorreu de 24/12/2008 a 8/10/2009, com lançamento em evento no dia 19/12/2008, fato que não tem o condão de afastar a irregularidade evidenciada.
89.	Por fim, verificou-se que o valor total desses documentos alcançou o montante de R$ 54.124,60, o que difere do valor previsto no plano de aplicação (R$ 62.663,00) .
90.	Portanto, as alegações de defesa não devem se acolhidas.
Argumento
91.	No que se refere à ressalva do subitem 17.3, a nota emitida pela Virtú Editora e a cópia da capa e da página em que a matéria foi publicada não deixa dúvidas de sua veiculação. No que se refere à tiragem, o que importa é o alcance da publicidade aos usuários da companhia aérea especificamente, já que ela é disponibilizada nos seus voos.
Análise
92.	Ao contrário do argumentado pela defesa a tiragem, ou seja, o quantitativo produzido de cada revista se reveste de grande importância no âmbito da prestação de contas, porque o valor pago há que ser diretamente proporcional à quantidade produzida.
93. 	Com relação à Revista Guia Curta Mais, foi anexado um exemplar que se encontra no envelope à peça 30, p. 18 (item não digitalizável) . Trata-se de exemplar em formato pequeno, tipo 'livro de bolso', com 16 páginas, onde constam algumas informações a respeito do evento, mapa da parte central da cidade de Goiânia, anúncios de bares/restaurantes e programação da cidade. 
94. 	Com relação à Revista TAM nas Nuvens foi informado que não foi encontrado nenhum exemplar, pois já tinha sido enviado nas prestações de contas de 2009 e 2010, os exemplares existentes (peça 30, p. 17) . Em verdade, não foi apresentada nenhuma 'comprovação de quantitativo de cada uma, contratos, valores individuais e globais', conforme solicitado pelo Ministério do Turismo.
95.	Portanto, as alegações de defesa não devem ser acolhidas.
Argumento
96.	Quanto ao subitem 17.4, consta na informação que estão sendo enviados os comprovantes impressos, porquanto os originais já tinham sido enviados, ou seja, já se têm os originais. Depois, a tiragem do jornal e os valores constam da nota fiscal à p. 17, da peça 19.
Análise
97.	O simples fato da tiragem do jornal e os valores constarem da nota fiscal não tem o condão de comprovar a escorreita execução deste item do plano de trabalho. Nesse sentido, verificou-se que foram encaminhados os 'comprovantes impressos' (peça 30, p. 13-16) e não 'exemplar original' conforme solicitara o Ministério do Turismo. Além disso, os tais exemplares impressos referem-se ao mês de janeiro/2008, a despeito de o evento ter começado no final de 2008 e transcorrido durante os dez primeiros meses de 2009. Por fim, constatou-se que também não foi encaminhada a comprovação de quantitativo, contratos, valores individuais e globais, conforme solicitado pelo Ministério do Turismo.
98.	Desse modo, as alegações de defesa não merecem acolhimento.
Argumento
99.	A omissão na prestação de contas da discriminação de outros recursos que concorreram para a realização do mesmo evento e respectiva destinação comprovada, por si só, não representa irregularidade na prestação de contas, porque as verbas oriundas daquelas fontes não tiveram o mesmo destino daquelas originadas do Convênio com o Ministério do Turismo. 
Análise
100.	A defesa não logrou comprovar que os recursos para a consecução da obra advieram integralmente do convênio sob análise. Aliás, a própria entidade convenente informou que ocorreu o aporte de diversos recursos financeiros para a realização do evento, sem discriminar qual foi a sua destinação (peça 30, p. 24) :
Recursos oriundos deste projeto (Proposta 017859/2008, Convênio 702561/2008) : Ministério do Turismo/ Goiás Turismo (R$ 180.000,00) ;
Recursos oriundos de outras fontes e parceiros: Sebrae (R$ 35.000,00) ; CDL (R$ 15.000,00; Ministério do Turismo/ ICBC (R$150.000,00) ; Goiás Turismo/ Governo do Estado de Goiás (R$ 200.000,00) ; Prefeitura de Goiânia (R$ 50.000,00) ; Universidade Católica de Goiás (R$ 40.000,00) ; 
Apoio: Jaime Câmara, Net e RBC (descontos em mídia) .
101.	Os patrocínios havidos não foram mencionados no plano de trabalho, bem como não foram contabilizados na prestação de contas evidenciando irregularidades graves que contrariam dispositivos da norma de convênios (artigos 15, inciso III, da Portaria Interministerial 127/2008 e 19, III, 54, caput, e 72, § 2º, da Portaria Interministerial 507/2011) .
102.	Diante desses fatos, percebe-se que a realização do evento ensejou a celebração de parcerias e/ou patrocínio entre a Fundação e entidades da sociedade civil. Contudo, os critérios para aportes financeiros ou de material, bem assim o recebimento de receitas ou vantagens e suas destinações no âmbito do evento objeto do ajuste em exame não restaram devidamente demonstrados pelo responsável, tampouco, foram revertidos para a consecução do objeto do convênio ou recolhido aos cofres do Tesouro Nacional.
103.	Demais disso, cabe registrar que, no âmbito deste Tribunal, a não comprovação da arrecadação de outros recursos alheios ao convênio, bem assim a não destinação para a consecução do objeto conveniado ou não recolhimento à conta do Tesouro Nacional, por si só, já justifica a imputação do dano pelo valor total dos recursos repassados ao convenente. 
104.	Nessa linha, cita-se o entendimento registrado nas propostas de deliberação que acompanham os Acórdão 96/2008-TCU-Plenário, de relatoria do Ministro Benjamim Zymler, 6036/2015-TCU-2ª Câmara, de relatoria do Ministro-Substituto Marcos Bemquerer Costa, e 7246/2016 - Primeira Câmara, de relatoria do Ministro Weder de Oliveira.
105.	Portanto, as alegações de defesa apresentadas não devem ser acolhidas.
Argumento
106.	O procedimento de dispensa de licitação para a contratação da Fundação Goiânia Congressos e Eventos foi devidamente analisado e aprovado pela Assessoria Jurídica da Entidade e outros órgãos de controle do Estado de Goiás.
107.	Não houve nenhuma arbitrariedade na contratação. Não houve quebra ao princípio da impessoalidade, seja porque não havia no estado empresa ou instituição com a mesma expertise da Fundação, ou porquanto não há nos autos qualquer elemento fático que denote tratamento irregular dispensado às empresas escolhidas para a locação do lugar do evento ou mesmo para a sua programação e execução. 
Análise
108.	De início cabe pontuar a ilegalidade da subcontratação integral dos recursos do convênio. De acordo com a norma regulamentadora do ajuste, a Portaria Interministerial MPOG/MF/CGU 127/2008, conceitua convênio, convenente e assevera acerca das condições técnicas que as convenentes precisam ter:
Art. 1º, § 1º Para os efeitos desta Portaria, considera-se:
[...]
V - convenente - órgão ou entidade da administração pública direta ou indireta, de qualquer esfera de governo, bem como entidade privada sem fins lucrativos, com o qual a administração federal pactua a execução de programa, projeto/atividade ou evento mediante a celebração de convênio;
VI - convênio - acordo ou ajuste que discipline a transferência de recursos financeiros de dotações consignadas nos Orçamentos Fiscal e da Seguridade Social da União e tenha como partícipe, de um lado, órgão ou entidade da administração pública federal, direta ou indireta, e, de outro lado, órgão ou entidade da administração pública estadual, distrital ou municipal, direta ou indireta, ou ainda, entidades privadas sem fins lucrativos, visando à execução de programa de governo, envolvendo a realização de projeto, atividade, serviço, aquisição de bens ou evento de interesse recíproco, em regime de mútua cooperação;
[...]
§ 2º A descentralização da execução por meio de convênios ou contratos de repasse somente poderá ser efetivada para entidades públicas ou privadas para execução de objetos relacionados com suas atividades e que disponham de condições técnicas para executá-lo. (grifei) 
109. 	Nessa mesma linha de raciocínio, o TCU entende que a celebração de convênios ou instrumentos congêneres tem caráter intuitu personae, não se admitindo, portanto, a transferência integral de seu objeto a terceiros (Acórdão 2.619/2016-TCU-Plenário) .
110. 	Acerca do ponto, no Termo de Convênio assinado, na parte de obrigações da convenente (Cláusula Terceira, II, 'h') , está consignado que se faz necessário observar os procedimentos estabelecidos na Lei 8.666/1993, quando da contratação de terceiros (peça 1, p. 39) .
111. 	A Lei 8.666/1993 trata da subcontratação no seu art. 72: 'o contratado, na execução do contrato, sem prejuízo das responsabilidades contratuais e legais, poderá subcontratar partes da obra, serviço ou fornecimento, até o limite admitido, em cada caso, pela Administração'.
112. 	Pela lei de licitações, conclui-se que apenas partes do objeto podem ser subcontratadas, e desde que autorizado previamente pela Administração, situação diversa do que ocorreu no convênio sob exame. Portanto, a subcontratação deve ser tratada como exceção, sendo somente admitida a subcontratação parcial e, ainda assim, desde que demonstrada a inviabilidade técnico-econômica da execução integral do objeto por parte da contratada, e que haja autorização formal do concedente, esse é o entendimento atual desta Corte de Contas (Acórdão 834/2014-TCU-Plenário) .
113. 	Ao repassar a terceiro a execução de todo a integralidade do objeto conveniado, a entidade convenente, além de infringir a vedação expressa (Lei 8.666/1993, art. 72) , também reconheceu que não dispunha de condições técnicas para a execução, condição necessária para o recebimento de recursos descentralizados por meio de convênio (Portaria Interministerial MPOG/MF/CGU 127/2008, art. 1º, § 2º) .
114. 	Por conseguinte, não foi possível estabelecer o necessário nexo de causalidade entre os recursos repassados e o objeto avençado no Convênio 1538/2008, conforme entendimento deste Tribunal:
É irregular a realização de espécie de subconvênio com características de contrato, mediante o qual a entidade convenente repassa a terceiro, sem a prévia e devida licitação e sem anterior verificação da compatibilidade dos preços com os de mercado, a obrigação de executar o objeto de convênio celebrado com órgão ou entidade da União (Acórdão 2.791/2016-TCU-1ªCâmara) .
115.	Na celebração de convênio ou instrumento congênere, a Administração Pública deve observar a capacidade da entidade convenente para executar o objeto, devendo-se, ainda, se enquadrar nas atividades de interesse público discriminadas na lei, sendo incabível a Goiás Turismo atuar como mero gerenciador de recursos (subconvênio) , consoante preconizado no Acórdão 734/2012-TCU-Plenário.
116.	Além disso, de acordo com a jurisprudência do TCU, o ato de homologar uma licitação não é mera formalidade, funcionando como revisão da regularidade de todo procedimento. A homologação de procedimento viciado implica a responsabilização da autoridade homologadora (Acórdão 3294/2014-TCU-Plenário. No caso vertente, o responsável assinou o Despacho 79/2008 - PRS, ratificando integralmente a declaração de dispensa de licitação para contratação da Fundação Goiânia Congressos e Eventos (peça 16, p. 15) .
117.	Há que se destacar, ainda, que o gestor responde perante o TCU por ter tomado a decisão de contratação direta com base em pareceres técnico e jurídico superficiais e insuficientes para justificar a excepcionalidade da dispensa de licitação. Vide nesse sentido o Acórdão 1061/2012-TCU-Primeira Câmara. Tal raciocínio se impõe porque cabe a imputação de responsabilidade ao gestor por ter firmado o contrato sem observar as ilegalidades do procedimento administrativo, infringindo o disposto no art. 25 e parágrafo único do art. 26, inciso II, da Lei nº 8.666/1993.
118.	De igual modo, no caso em epígrafe, entende-se que a verificação da ilegalidade do procedimento administrativo não exigia conhecimentos estritamente técnicos e de difícil percepção por um leigo o fato de não dispensar uma licitação com base em critérios não preenchidos pela entidade contratada. Com efeito, cabe trazer a lume a redação do art. 24, inciso XIII, da Lei 8.666/1993, de forma a se demonstrar que a Fundação Goiânia Congressos e Eventos não se enquadra no dispositivo abaixo reproduzido: 
Art. 24.  É dispensável a licitação: 
 (...) 
XIII - na contratação de instituição brasileira incumbida regimental ou estatutariamente da pesquisa, do ensino ou do desenvolvimento institucional, ou de instituição dedicada à recuperação social do preso, desde que a contratada detenha inquestionável reputação ético-profissional e não tenha fins lucrativos. 
119.	Aliás, a observância obrigatória desse dispositivo foi inclusive consignada no instrumento de convênio em que o responsável fora o signatário, conforme fixado nas alíneas 'h' e 'i' da cláusula terceira, inciso II (peça 1, p. 40) .
120.	Portanto, as alegações de defesa não devem ser acolhidas.
121.	Vale ressaltar que a pretensão punitiva do TCU, conforme Acórdão 1441/2016-TCU-Plenário, que uniformizou a jurisprudência acerca dessa questão, subordina-se ao prazo geral de prescrição indicado no art. 205 do Código Civil, que é de 10 anos, contado da data de ocorrência da irregularidade sancionada, nos termos do art. 189 do Código Civil, sendo este prazo interrompido pelo ato que ordenar a citação, a audiência ou a oitiva do responsável. No caso em exame, não ocorreu a prescrição, uma vez que a liberação dos recursos ocorreu em 29/5/2009 (peça 1, p. 58) e o ato que ordenou a citação dos responsáveis ocorreu em 1º/9/2016 (peça 37) .
122.	Não havendo nos autos elementos que possam atestar a boa-fé dos responsáveis, devem ser rejeitadas as alegações de defesa apresentadas, devendo as contas serem julgadas irregulares, condenando o Sebastião Augusto Barbosa Neto (CPF XXX.737.631-XX) e a Fundação Goiânia Congressos e Eventos (CNPJ 03.465.702/0001-39) , solidariamente, ao pagamento do débito apurado e ao pagamento da multa prevista no art. 57 da Lei 8.443/1992.
123.	No que concerne à quantificação do dano, está sendo imputado aos responsáveis o valor da glosa efetivada pelo concedente nas despesas realizadas com os recursos repassados, por meio da Ordem Bancária 2009OB8006151, de 29/5/2009 (peça 1, p. 58) , no âmbito do Convênio 1.538/2008 - Siconv 702561 (peça 1, p. 37-54) , haja vista a não demonstração da boa e regular aplicação dos recursos repassados.
124.	Dessa forma, os débitos foram calculados, conforme quadro abaixo:
	DATA DA OCORRÊNCIA 
	VALOR ORIGINAL (R$) 

	1º/6/2009
	150.000,00 (D) 

	31/8/2009
	611,28 (C) 

125.	Por fim, em atenção ao comando contido no item 9.4 do Acórdão 1772/2017-TCU-Plenário, TC Processo 033.356/2013-0, da relatoria do Exmo. Ministro Augusto Sherman Cavalcanti, constatou-se, mediante pesquisa aos sistemas eletrônicos do TCU, a inexistência de processos de TCE com débito em aberto em relação à Fundação Goiânia Congressos e Eventos (CNPJ 03.465.702/0001-39) . Por seu turno, localizou-se o processo de TCE abaixo, com débito em aberto, em que ao Sr. Sebastião Augusto Barbosa Neto (CPF XXX.737.631-XX) figura como responsável:
	PROCESSO
	TIPO
	SITUAÇÃO
	VALOR (R$) 

	TC Processo 019.030/2015-0
	TCE
	ABERTO
	847.320,59

CONCLUSÃO
126.	Conforme evidenciado nos itens 13 a 125 desta instrução, as alegações de defesa apesentadas pelo Sr. Sebastião Augusto Barbosa Neto e pela Fundação Goiânia Congressos e Eventos não devem ser acolhidas, cabendo, nesse caso, a formulação de proposta de julgamento pela irregularidade das contas, condenando-os, solidariamente, ao pagamento do débito, por conta das irregularidades apontadas pelo órgão concedente no âmbito do Parecer de Análise de Prestação de Contas - Parte Técnica 138/2009 (peça 1, p. 64-70) e na Nota Técnica de Reanálise-MTur 161/2014 (peça 1, p. 80-84) .
127.	Esse posicionamento fundamenta-se em assente jurisprudência deste Tribunal, segundo a qual a mera execução física do objeto ou de parte dele, por si só, não comprova que os recursos foram aplicados corretamente, cabendo aos responsáveis demonstrar o nexo causal entre os recursos que lhe foram repassados e os documentos de despesas referentes à execução. Demais disso, não restou comprovado que os recursos para a consecução dos serviços advieram integralmente do convênio sob análise, haja vista que a própria entidade convenente informou a ocorrência de aporte de diversos recursos financeiros para a realização do evento, sem discriminar qual foi a destinação de cada parcela recebida.
128.	Também foi objeto de censura a celebração de contrato para a prestação de serviço da divulgação e lançamento do objeto do convênio em questão com a Fundação Goiânia Congressos e Eventos, mediante dispensa de licitação, com fundamento no art. 24, inciso XIII, da Lei 8.666/1993, tendo em vista que a entidade não preenche os requisitos exigidos por esse dispositivo legal.
129.	Por fim, constatou-se que não há elementos que se possam efetivamente aferir e reconhecer a ocorrência de boa-fé na conduta dos responsáveis, podendo este Tribunal, desde logo, proferir o julgamento de mérito pela irregularidade das contas, conforme nos termos dos §§ 2º e 6º do art. 202 do Regimento Interno do TCU. (Acórdão 2064/2011-TCU-Primeira Câmara (relator: Ubiratan Aguiar) , 6.182/2011-TCU-1ª Câmara (relator: Weber de Oliveira) , 4.072/2010-TCU-1ª Câmara (Relator: Valmir Campelo) , 1.189/2009-TCU-1ª Câmara (Relator: Marcos Bemquerer) , 731/2008-TCU-Plenário (Relator: Aroldo Cedraz) .
PROPOSTA DE ENCAMINHAMENTO
130.	Diante do exposto, submetem-se os autos à consideração superior, propondo-se:
	a)	 rejeitar as alegações de defesa apresentadas pelo Sebastião Augusto Barbosa Neto (CPF XXX.737.631-XX) e pela Fundação Goiânia Congressos e Eventos (CNPJ 03.465.702/0001-39) ;
	b) julgar irregulares, nos termos dos arts. 1º, inciso I, 16, inciso III, alínea 'c', § 2º, da Lei 8.443/1992 c/c os arts. 19 e 23, inciso III, da mesma Lei, e com arts. 1º, inciso I, 209, inciso III, 210 e 214, inciso III, do Regimento Interno/TCU, as contas do Sebastião Augusto Barbosa Neto (CPF XXX.737.631-XX) e da Fundação Goiânia Congressos e Eventos (CNPJ 03.465.702/0001-39) , condenando-os, solidariamente, ao pagamento da importância a seguir especificada, atualizada monetariamente e acrescida dos juros de mora, calculadas a partir das datas discriminadas até a data da efetiva quitação do débito, fixando-lhes o prazo de quinze dias, para que comprovem, perante o Tribunal, o recolhimento das referidas quantias aos cofres do Tesouro Nacional, nos termos do art. 23, inciso III, alínea 'a', da citada lei;
	DATA DA OCORRÊNCIA 
	VALOR ORIGINAL (R$) 

	1º/6/2009
	150.000,00 (D) 

	31/8/2009
	611,28 (C) 

	                  Valor atualizado do débito em 6/9/2019: R$ 364.528,29 (peça 68) .
	c) aplicar individualmente ao Sebastião Augusto Barbosa Neto (CPF XXX.737.631-XX) e à Fundação Goiânia Congressos e Eventos (CNPJ 03.465.702/0001-39) a multa prevista no art. 57 da Lei 8.443/1992 c/c o art. 267 do Regimento Interno/TCU, fixando-lhes o prazo de quinze dias, a contar da notificação, para que comprovem, perante o Tribunal (art. 214, III, a, do Regimento Interno do TCU) , o recolhimento da dívida aos cofres do Tesouro Nacional, atualizada monetariamente desde a data do acórdão que vier a ser proferido por este Tribunal até a do efetivo recolhimento, se pagas após o vencimento, na forma da legislação em vigor;
	d) autorizar, desde logo, a cobrança judicial da dívida, caso não atendidas as notificações, na forma do disposto no art. 28, inciso II, da Lei nº 8.443/1992;
e) autorizar também, desde logo, se requerido, com fundamento no art. 28, inciso I, da Lei 8.443/1992 c/c o art. 217, §§ 1º e 2º do Regimento Interno/TCU, o parcelamento das dívidas em até 36 parcelas, incidindo sobre cada parcela, corrigida monetariamente, os correspondentes acréscimos legais, fixando- lhe o prazo de quinze dias, a contar do recebimento da notificação, para comprovar perante o Tribunal o recolhimento da primeira parcela, e de trinta dias, a contar da parcela anterior, para comprovar os recolhimentos das demais parcelas, devendo incidir sobre cada valor mensal, atualizado monetariamente, os juros de mora devidos, no caso do débito, na forma prevista na legislação em vigor, alertando os responsáveis de que a falta de comprovação do recolhimento de qualquer parcela importará o vencimento antecipado do saldo devedor, nos termos do § 2º do art. 217 do Regimento Interno deste Tribunal;
f) enviar cópia do Acórdão a ser prolatado, bem como do Relatório e do Voto que o fundamentarem à Procuradoria da República em Goiás, nos termos do § 3º do art. 16 da Lei 8.443/1992 c/c o § 7º do art. 209 do Regimento Interno do TCU, para adoção das medidas cabíveis;
g) enviar cópia do Acórdão que vier a ser proferido ao Ministério do Turismo e aos responsáveis, para ciência, informando que a presente deliberação, acompanhada do Relatório e do Voto que a fundamenta, está disponível para a consulta no endereço www.tcu.gov.br/acordaos, além de esclarecer que, caso requerido, o TCU poderá fornecer sem custos as correspondentes cópias, de forma impressa.
	É o relatório.

8.1. Fabricio Borges Amaral (32.851/OAB-DF) e outros, representando Fundação Goiânia Congressos e Eventos e Fundação Goiânia Congressos e Eventos;  
8.2. Luiza Medeiros Araujo Costa (45753/OAB-DF) e outros, representando Sebastião Augusto Barbosa Neto.

Procurador Sergio Ricardo Costa Caribé.

TOMADA DE CONTAS ESPECIAL. MINISTÉRIO DO TURISMO. CONVÊNIO. IRREGULARIDADES NA APLICAÇÃO DE RECURSOS TRANSFERIDOS PARA PROGRAMA "GOIÂNIA POR INTEIRO". CITAÇÃO DOS RESPONSÁVEIS. REJEIÇÃO DAS ALEGAÇÕES DE DEFESA. CONTAS IRREGULARES. DÉBITO E MULTA.

TOMADA DE CONTAS ESPECIAL (TCE)

Secretaria de Controle Externo de Tomada de Contas Especial (SecexTCE).

Trata-se de tomada de contas especial instaurada pelo Ministério do Turismo (MTur) em desfavor do Sr. Sebastião Augusto Barbosa Neto, ex-presidente da Agência Goiânia de Turismo (Goiás Turismo) , entidade autárquica do Estado de Goiás, em face da impugnação total das despesas realizadas com os recursos federais do Convênio nº 700114/2008, cujo objeto contemplou "apoiar a implementação do Projeto denominado 'Goiânia por Inteiro'..." , destinado a "...promove[r] a cidade de Goiânia em um período de baixa sazonalidade turística" e "apresenta[r] aos turistas de diversas partes do país uma grande variedade de diversão, entretenimento e cultura (...) e descontos em hotéis, bares, restaurantes e lojas". 
No âmbito deste Tribunal, após a instrução dos autos - inclusive com a realização de diligências com vistas à obtenção de informações e documentos para o aprofundamento da análise sobre a execução do referido convênio (peças 5 a 33) - a Secretaria de Controle Externo no Estado do Paraná (Secex-PR) promoveu a devida citação solidária do Sr. Sebastião Augusto Barbosa Neto e da Fundação Goiânia Congressos e Eventos em razão da "não comprovação da boa e regular aplicação dos recursos do Convênio (...) tendo em vista o não atendimento satisfatório à comprovação documental exigida pelos pareceres do MTur...", agravada pela "ausência, na prestação de contas, da discriminação de outros recursos que concorreram para a realização do mesmo evento e respectiva destinação comprovada (...) " e pela "celebração de contrato para a prestação de serviço da divulgação e lançamento do objeto do convênio (...) mediante dispensa de licitação, com fulcro no art. 24, inciso XIII, da Lei 8.666/93, tendo em vista que a entidade não preenche os requisitos exigidos por essa fundamentação legal" (peça 43, p. 1-2) .
3.	A Secretaria de Controle Externo de Tomada de Contas Especial - SecexTCE, instruindo o feito, propõe, com a anuência do Ministério Público junto ao TCU (MPTCU) , o julgamento das contas ora em análise pela irregularidade, com imputação de obrigação ao ressarcimento ao erário e aplicação da multa prevista no art. 57 da Lei 8.443/1992, em face de inexistir nos autos elementos que demonstrem a boa-fé ou outros excludentes de culpabilidade na conduta dos responsáveis.
4.	Considerando que é da responsabilidade dos gestores dos recursos demonstrar a correta aplicação dos recursos públicos postos a sua disposição e que estes não trouxeram aos autos documentação capaz de comprovar o bom e regular emprego dos recursos federais utilizados sob sua gestão, acompanho os pareceres da unidade técnica e do MPTCU, cujos argumentos incorporo as minhas razões de decidir, sem prejuízos das considerações a seguir.
5.	De início, cabe lembrar que o Enunciado 286 da Súmula de Jurisprudência deste Tribunal disciplina que "a pessoa jurídica de direito privado destinatária de transferências voluntárias de recursos federais feitas com vistas à consecução de uma finalidade pública responde solidariamente com seus administradores pelos danos causados ao erário na aplicação desses recursos".
6.	A presente tomada de contas teve como origem a contratação direta da entidade privada Fundação Goiânia Congressos e Eventos pela Goiás Turismo, por meio de dispensa de licitação, com o repasse da totalidade dos recursos do convênio que lhe foram confiados para a execução integral do objeto do convênio (peças 17, p. 4, 5, 7-10 e 26, 18, p. 26, e 31, p. 34) . 
7.	Entretanto, no aprofundamento da análise, a SecexTCE, com base na análise dos diversos documentos encaminhados pelo MTur em resposta às diligências de peças 10 a 33, em cotejamento com aqueles já constantes dos autos, concluiu que "eles não suprem a demanda apresentada pela Nota Técnica de Reanálise-MTur n. 161/2014" e que "a constatação de que o evento fora realizado pela Fundação Goiânia Convention & Visitors Bureau (...) , contratada pela convenente mediante dispensa de licitação, (...) é apenas mais um elemento agravante da gestão desses recursos", assim como a informação de que, sem a devida discriminação, "diversos recursos financeiros de parceiros variados contribuíram para a realização do evento..." (peça 36, p. 5) .
8.	Desse modo, consoante assevera o MPTCU, 
embora outras irregularidades tenham sido objeto de questionamento nestes autos, inclusive contribuindo para a formação de juízo acerca da ocorrência de prejuízo ao erário, a irregularidade fulcral para a imputação de débito ao ex-gestor - com a qual concorrera a Fundação - foi a "não comprovação da boa e regular aplicação dos recursos do Convênio (...) tendo em vista o não atendimento satisfatório à comprovação documental exigida pelos pareceres do MTur", sobretudo a "Nota Técnica de Reanálise-MTur n. 161/2014, de 3/2/2014  (peça 43, p. 1) , cujas ressalvas à comprovação das despesas supostamente realizadas no âmbito do convênio foram detalhadamente organizadas pela Secex-PR em quadro constante de sua instrução técnica (peça 36, p. 3-4) .
9.	De fato, a análise da Secex-TCE, destacada no relatório precedente, demonstra que defesas acostadas aos autos pelos responsáveis não forma suficientes para sanear as fragilidades e inconsistências apontadas pelo convenente e, por consequência, mostraram-se insuficientes para comprovar a boa e regular aplicação dos recursos públicos repassados por meio do convênio.
10.	Além disso, não foram discriminados na prestação de contas outros recursos que concorreram para a realização do mesmo evento e respectiva destinação comprovada (a exemplo dos seguintes: Sebrae (R$ 35.000,00) ; CDL (R$ 15.000,00) ; Ministério do Turismo/ICBC (R$150.000,00) ; Goiás Turismo/ Governo do Estado de Goiás (R$ 200.000,00) ; Prefeitura de Goiânia (R$ 50.000,00) ; Universidade Católica de Goiás (R$ 40.000,00) , etc.
11.	Com efeito, a jurisprudência desta Corte de Contas disciplina que a mera execução física do objeto ou de parte dele, por si só, não comprova que os recursos foram aplicados corretamente, cabendo ao responsável demonstrar o nexo causal entre os recursos que lhe foram repassados e os documentos de despesas referentes à execução.
12.	No caso em análise, caberia aos responsáveis consignar na prestação de contas a destinação conferida a cada um dos recursos recebidos para realização do objeto do ajuste em exame, de forma a comprovar que o evento foi efetivamente custeado com os recursos federais transferidos, o que não ocorreu.
13.	Por fim, não merece melhor sorte a argumentação de que a Fundação está em processo de extinção das atividades, em face da diminuição de sócios mantenedores, e de que houve pouco tempo para apresentação de defesa. Eventual extinção não a exime da responsabilidade por prestar contas dos recursos públicos federais recebidos para prestação de serviços e, cabe lembrar, já se passaram muitos anos desde a data da firmatura do convênio sem que os elementos comprobatórios fossem apresentados aos órgãos competentes.
14.	Assim, devidamente caracterizada nos autos a ausência de elementos mínimos para a comprovação do destino dos recursos, há que se julgar irregulares as presentes contas, tendo os responsáveis a obrigação de restituir aos cofres públicos os recursos recebidos, na forma da legislação em vigor.
15.	Os fatos relatados também dão suporte à aplicação da multa prevista no art. 57 da Lei 8.443/92, bem como ao envio de cópia dos elementos pertinentes ao Ministério Público Federal, para ajuizamento das ações cabíveis em face do disposto no art. 209, § 7º, do Regimento Interno.
	Ante o exposto, manifesto-me por que o Tribunal aprove o acórdão que ora submeto à deliberação deste Colegiado.
TCU, Sala das Sessões Ministro Luciano Brandão Alves de Souza, em 29 de outubro de 2019.
Ministro JOÃO AUGUSTO RIBEIRO NARDES 
Relator